【裁判字號】    89,小上,23
【裁判日期】    890612
【裁判案由】    清償借款
【裁判全文】
臺灣新竹地方法院民事判決  八十九年小上字第二十三號
    上  訴  人  甲○○
    訴訟代理人  彭火炎律師
                洪大明律師
    被上訴人    中華民國儲蓄互助協會二重儲蓄互助社
                            設.
    法定代理人  鄭俊光      住.
右當事人間請求清償借款事件，上訴人對於中華民國八十九年四月五日本院竹東簡易
庭八十九年度竹東小字第一０號第一審判決提起上訴，本院判決如左：
    主    文
上訴駁回。
第二審訴訟費用新臺幣壹仟伍佰貳拾肆元，由上訴人負擔。
    理    由
一、按小額程序之第二審判決，依上訴意旨足認上訴為無理由者，得不經言詞辯論為
    之，民事訴訟法第四百三十六條之二十九第二款定有明文。
二、被上訴人於原審主張訴外人呂田秀妹於民國八十七年六月間，邀上訴人為連帶保
    證人向其借得現金新台幣（下同）二十萬元，惟呂田秀妹自八十八年二月份即未
    依約償還借款，計至八十八年十一月止，尚欠九萬四千六百六十五元，迭經催討
    均未置理，故起訴請求上訴人償還上開借款及自支付命令送達翌日起至清償日止
    ，按週年利率百分之五計算之利息等情；上訴人則以因其妻即借款人呂田秀妹於
    八十八年二月一日不幸死亡，依據被上訴人向大眾公佈之「參加二重儲蓄互助社
    十二項好處」中第八項「貸款享有保險，萬一意外事故發生時，不留下貸款債務
    重擔給家人」及第九項「保險條件，意外及自然身故，都有保險」之規定，剩餘
    貸款金額應由保險負責理賠等語資為抗辯。
三、原審審理之結果，以：本件上訴人為主債務人呂田秀妹之連帶保證人，有借據在
    卷可憑，復為上訴人所不爭執，自應與主債務人呂田秀妹負同一債務之責。又依
    被上訴人印製之互助會通訊「參加二重儲蓄互助社十二項好處」，其中第八項固
    載有：「貸款享有保險，萬一意外事故發生時，不留下貸款債務重擔給家人。」
    但第九項則載有：「保險條件，意外及自然身故，都有保險。」等字樣，顯然所
    謂「不留下貸款債務重擔給家人」者，僅限於借款人意外身故之情形，至於借款
    人如自然身故時，是否仍全額由保險理賠，則付諸缺如。再依卷附中華民國儲蓄
    互助協會發給被上訴人之貸款安全互助證書，載明：社員借款前一年內若患有疾
    病或傷害經醫師診斷或診療且日後因該疾病或傷害致死或永久殘廢者，該筆貸款
    不予理賠，但借款一年後才死亡或永久殘廢者，不在此限。而本件上訴人之妻是
    於八十七年六月十九日借款，於八十八年二月一日因疾病死亡，有借據及死亡證
    明書在卷可佐，準此，被上訴人主張上訴人之妻係因病死亡，並非意外死亡，無
    全額保險理賠之適用等語，應為可採，雖證人林炳輝到庭證稱：我們互助會當時
    有說如果債務人有按期繳會款時，當事人死亡時，不用再繳借款等語，然遍閱上
    訴人所提之各次理監事會議紀錄，均無此項記載，且理事會中縱有此項討論，但
    既未作為被上訴人與各借款人間之契約內容，自不得據此為抗辯。被上訴人主張
    上訴人之妻呂田秀妹因病死亡，無全額理賠之適用，但依其借款後至死亡期間之
    長短比例可獲得部分理賠，因上訴人之妻借款後至死亡期間為七個月餘，依貸款
    安全互助證書約定，可獲得百分之五十的保險理賠，又上訴人之妻呂田秀妹八十
    八年二月死亡後，即未再依約按期攤還本金及利息，依約應視為全部到期，借款
    尚欠十七萬零六百元，經扣除保險理賠後，再計算至八十八年十一月止，加計違
    約金共計尚欠九萬四千六百六十五元等事實，業據其提出與所述相符之借據、借
    款申請書及社員個人股金及借款總帳、貸款安全互助證書等影本為證，而上訴人
    亦自認借據上連帶保證人之簽名確為伊所簽，且對於被上訴人所請求之數額，亦
    不爭執，自堪信被上訴人主張為真正。從而，判決上訴人應給付被上訴人九萬四
    千六百六十五元，及自八十八年十二月十一日起至清償日止，按年息百分之五計
    算之利息，並依民事訴訟法第四百三十六條之二十規定，依職權宣告假執行，經
    核於法並無違誤。
四、上訴意旨略以：原審判決以被上訴人所印製互助會通訊「參加二重儲蓄互助社十
    二項好處」中第八項、第九項之規定，作為認定上訴人應負連帶保證人責任之依
    據，已有證據理由矛盾之違背法令；且判決理由中並未記載中華民國儲蓄互助協
    會與被上訴人有無關聯或隸屬關係，逕以該協會發給被上訴人之貸款安全互助證
    書所載內容作為不利於上訴人認定之依據，自屬判決不備理由。再「自然身故」
    有別於「因病死亡」，原審判決未予區分，於判決中先認為借款人如「自然身故
    」時，依被上訴人印製之互助會通訊是否全額由保險理賠付諸闕如，又認為上訴
    人之妻係「因病死亡」，並無全額保險理賠之適用，顯有判決不備理由及理由矛
    盾之違法；又證人林炳輝已於原審證稱本件互助會有當事人死亡時無須再償還貸
    款之情事，原審仍認為不得以此作為被上訴人與各借款人間契約之內容，亦有適
    用證據法則不當之違法等語。
五、經查：原審係以借據、借款申請書、社員個人股金及借款總帳、貸款安全互助證
    書等證據，為認定上訴人應負連帶保證責任之依據，並未有上訴人所稱證據理由
    矛盾之違誤；再查上訴意旨雖主張原審判決未予區分「自然身故」及「因病死亡
    」，又認為上訴人之妻係「因病死亡」，並無全額保險理賠之適用，顯有判決不
    備理由及理由矛盾之違法，而證人林炳輝已於原審證稱本件互助會有當事人死亡
    時無須再償還貸款之情事，原審仍認為不得以此作為被上訴人與各借款人間契約
    之內容，亦有適用證據法則不當之違法等情，然查依上訴人於原審所提「參加二
    重儲蓄互助社十二項好處」中，第八項載有「貸款享有保險，萬一意外事故發生
    時，不留下貸款債務重擔給家人」，第九項則載有「保險條件，意外及自然身故
    ，都有保險」等語，因訴外人呂田秀妹係因疾病死亡，非屬前開「參加二重儲蓄
    互助社十二項好處」第八項之意外事故，當無該項條款之適用，且「參加二重儲
    蓄互助社十二項好處」中第九項亦未有自然身故可享有全額理賠之規定，是以依
    上訴人所提「參加二重儲蓄互助社十二項好處」自無法作為有利於上訴人之認定
    。又證人林炳輝雖於原審證稱「我們互助會如果債務人有按期繳納會款時，當事
    人死亡時不用再繳借款」等語，惟亦無從僅由上開證言證明被上訴人與訴外人呂
    田秀妹間之契約中曾有此項約定。因被上訴人已提出借據證明上訴人為訴外人呂
    田秀妹之連帶保證人，又無其他事證顯示上訴人得免負連帶保證責任，從而，原
    審依連帶保證之法律關係判命上訴人應給付被上訴人借款，並無違誤之處。上訴
    人之前開指摘，究其內容，仍係就原審對於兩造及訴外人呂田秀妹間契約內容為
    何，應如何解釋之認定事實、取捨證據不當加以指摘，惟契約之解釋及證據之取
    捨，屬於事實審法院之職權，若其解釋及證據之取捨並不違背法令，即不容當事
    人以解釋及採證之不當而為指摘，是上訴人之前揭上訴理由亦難認有據。又小額
    訴訟事件之判決書得僅記載主文，就當事人有爭執事項，於必要時得加記理由要
    領，民事訴訟法第四百三十六條之十八第一項定有明文，此為同法第二百十六條
    之特別規定，自應優先適用，原審判決書僅記載主文、爭執事項、理由要領，於
    法並無不合之處，從而上訴人主張原審判決理由中並未記載中華民國儲蓄互助協
    會與被上訴人有無關聯或隸屬關係，逕以該協會發給被上訴人之貸款安全互助證
    書所載內容作為不利於上訴人認定之依據，自屬判決不備理由等語，亦非可採。
    綜上所述，原審之認事用法，洵無違誤之處，上訴人聲明將原判決廢棄，並駁回
    被上訴人於第一審之訴，為無理由，且依上訴人上訴意旨，即足認其上訴為無理
    由，爰依首揭之規定，不經言詞辯論，判決如主文所示。
六、據上論結，本件上訴為無理由，依民事訴訟法第四百三十六條之二十九第二款、
    第四百三十六條之三十二第二項、第四百四十九條第一項、第七十八條，判決如
    主文。
中      華      民      國    八十九    年      六      月     十二     日
                                  臺灣新竹地方法院民事第二庭
~B審判長法官  陳國成
~B法      官  魏瑞紅
~B法      官  雷雅雯
右為正本係照原本作成。
本判決不得上訴。
~B法院書記官  洪儷容
中      華      民      國    八十九    年      六      月     十二     日


司法院資訊處製作；財團法人民間司法改革基金會備份。
